臺灣高等法院臺南分院刑事判決
上　訴　人
即　被　告　甲○○
　　　　　　　　　　巷51號
上　訴　人
即　被　告　丁○○
選任辯護人　林重仁　律師
上　訴　人
即　被　告　乙○○
選任辯護人　蔡金保　律師
上列上訴人因偽造文書案件，不服臺灣雲林地方法院87年度訴字
第169號中華民國87年6月10日第一審判決（起訴案號：臺灣雲林
地方法院檢察署86年度偵字第5174號，併辦案號：臺灣雲林地方
法院檢察署91年度偵續字第23號），提起上訴，經判決後，由最
高法院第二次發回更審，本院判決如下：
    主  文
原判決撤銷。
甲○○、丁○○、乙○○共同行使變造公文書，足以生損害於公
眾及他人，甲○○、丁○○各處有期徒刑壹年貳月，乙○○處有
期徒刑壹年。
偽造於彭進成全戶戶籍謄本就彭炳鴻欄之雲林縣斗六市戶政事務
所騎縫章印文壹枚，沒收。
    事  實
一、甲○○係土地仲介業者，於民國八十五年間，欲仲介坐落雲
    林縣斗六市○○○段溝子埧小段一七五號、一七五之一號、
    之二號、之三號等四筆土地合建事宜，其中一七五之一號土
    地所有權應有部分三分之二登記為彭進成所有，彭進成死後
    ，其繼承人丁○○等人尚未辦理繼承登記，經與丁○○洽商
    ，丁○○委請甲○○辦理繼承登記事宜，甲○○得知彭進成
    另有養子彭炳鴻 (已死亡)，經與彭炳鴻之妻彭陳梗花及其
    子丙○○協議仍未同意拋棄繼承，甲○○於八十五年八月三
    十一日向雲林縣斗六市戶政事務所領得彭進成全戶戶籍謄本
    ，委由土地代書乙○○為丁○○辦理單獨繼承登記，乙○○
    認須以彭炳鴻與彭進成終止收養關係，始得辦理由丁○○單
    獨繼承，甲○○、丁○○、乙○○三人乃共同基於侵害彭陳
    梗花、丙○○二人繼承權之犯意聯絡，甲○○在乙○○位於
    斗六市○○路三六四號代書事務所內，依乙○○指示，就彭
    進成全戶戶籍謄本之公文書，關於彭炳鴻部份之「昭和十二
    年十月三十日分家」之浮貼記載予以變造，先由甲○○委請
    一不知情之不詳姓名者於另一空白紙張書寫「養子緣組除戶
    」六字，甲○○並將戶籍謄本上有「雲林縣斗六市戶政事務
    所」騎縫章印文之浮貼，持往斗六市○○路以彩色影印機影
    印，偽造雲林縣斗六市戶政事務所之騎縫章印文，再將「養
    子緣組除戶」影印文字拼湊於「三十日」之後再影印，變造
    為「昭和十二年十月三十日養子緣組除戶」（意即終止收養
    ）之不實戶籍謄本之公文書，足以生損害於雲林縣斗六市戶
    政事務所關於戶籍資料管理之正確性及彭陳梗花、丙○○之
    繼承權，乙○○並依據該變造之戶籍謄本製作不實之「彭炳
    鴻終止收養」之繼承系統表及填載土地登記申請書，以上開
    變造之戶籍謄本作為土地登記申請書之附件，由甲○○於八
    十五年十月七日以丁○○之代理人名義持向雲林縣斗六地政
    事務所申請前揭土地之繼承登記。渠等均知丙○○、彭陳梗
    花有繼承權並未拋棄繼承，仍使不知情斗六地政事務所人員
    於同年十月十六日在其職務上所掌之土地登記簿公文書上，
    登記為丁○○單獨繼承，足以生損害於雲林縣斗六地政事務
    所關於土地繼承登記及所有權記載之正確性及彭陳梗花、丙○○之繼承權。
二、案經丙○○告訴丁○○，並由臺灣雲林地方法院檢察署檢察
    官自動檢舉甲○○、乙○○偵查起訴。
    理  由
一、訊據上訴人即被告甲○○坦承前揭犯行不諱，惟辯稱非伊向
    斗六地政事務所送件云云。上訴人即被告丁○○、乙○○則
    矢口否認有偽造文書犯行，被告丁○○辯稱：在辦理繼承登
    記前，曾給付甲○○新台幣（下同）一百八十萬元作為丙○○拋棄繼承之代價，不知丙○○未同意拋棄繼承，伊委由甲○○辦理有關土地繼承事宜，不知有變造戶籍資料情事云云
    ，被告乙○○則辯稱：甲○○將全部戶籍資料請領後，交予
    伊製作繼承系統表，伊不知戶籍資料有變造之情事，浮貼影
    印的事伊都不曉得，伊沒有叫甲○○變造戶籍謄本，伊發現
    丁○○繼承權有瑕疵，伊就退回給甲○○，沒有再接辦繼承
    登記之事，都是甲○○自己做的云云。
二、經查：
  (一)查檢察官、被告、辯護人均同意本案所有共同被告及證人於
    審判外之陳述，得為證據，合先敘明。
  (二)被告甲○○以被告丁○○代理人名義持向雲林縣斗六地政事
    務所辦理前揭土地繼承登記之申請文件，業據檢察官向雲林
    縣斗六地政事務所調閱，就附件彭進成全戶戶籍謄本關於彭
    炳鴻部份，係記載「昭和十二年十月三十日養子緣組除戶」
    ，其右上角之雲林縣斗六市戶政事務所騎縫章於原本與浮貼
    紙上之印文有粗細之分，墨色亦不同，顯然該印文非同次所
    蓋，浮貼之用紙亦與同份其他欄浮貼用紙不同，而據被害人
    丙○○提出其所請領之彭進成全戶戶籍謄本，就彭炳鴻欄係
    記載「昭和十二年十月三十日分家」，非「昭和十二年十月
    三十日養子緣組除戶」，顯見該份土地繼承登記申請書所附
    之彭進成全戶戶籍謄本係經變造無疑。
  (三)被告丁○○有共同變造戶籍謄本公文書之直接或間接故意：
  彭炳鴻與黃彭常即被告丁○○之母，均為彭進成所收養，有
    戶籍謄本可稽，據被害人丙○○指稱：丁○○事先知悉彭炳
    鴻被彭進成收養一事，丁○○於八十五年間，曾透過甲○○
    去找伊母親商談有關放棄該筆土地之繼承權利事宜等語，核
    與被告甲○○供稱：八十五年間，伊自丁○○兄長處得知丙○○之電話，即前往台北找丙○○母親，知道丙○○等人有
    繼承權，丙○○等人要求一百二十萬元才要拋棄繼承，但回
    來後丁○○則說「未曾見過丙○○他們」，丁○○母親則稱
    「彭進成死時未曾見彭炳鴻他們回來送終，土地不用給他們
    ，不同意付一百二十萬元，丙○○只佔名義，就要分土地，
    不合理」等語（原審卷十二頁反面）相符。
  被告丁○○、甲○○分別於原審及偵查中供稱丁○○所交付
    甲○○之一百八十萬元係借款（借予甲○○週轉）（原審卷
    廿三頁正面末行、反面，三三頁反面八、九行，偵卷一三○
    頁反面），並有計算利息（原審卷廿三頁反面三行）。而依
    丁○○於偵查中提出之付款明細表所載，係自八十五年八月
    三日起至八十六年二月十五日止共分八次交付現金或支票，
    面額自二十萬元至二百萬元不等（偵卷六五頁），觀諸丙○○與丁○○平時既不往來，彼此無感情可言，如要丙○○拋
    棄繼承依常情丁○○必累積給付代價之金額一次付款而於付
    款同時要求丙○○蓋章同意拋棄繼承，以免丙○○反悔，或
    要求提高金額致遭損失。且依明細表記載，伊於八十五年八
    月三日分別交付甲○○三十萬元及二十萬元之支票，而甲○○於同日交付伊於同日簽發，同日為到期日之五十萬元本
    票交付丁○○，而該一百八十萬元民事部分已和解，有台灣
    雲林地方法院八十九年三月十日和解筆錄影本一份附本院上
    更一卷可憑，且甲○○被訴侵占一百八十萬元刑事部分已經
    檢察官不起訴處分在案，為被告甲○○於本院更一審中所陳
    明（本院更一審卷第三四頁），核與同案被告丁○○於本院
    更一審中供承一百八十萬元民事有和解，已還其三十八萬五
    千元，地檢署侵占案件，檢方不起訴處分等情（本院更一審
    卷第三三頁）相符，參之被告甲○○前揭供述，可見前款項
    原係約定作為丙○○等同意拋棄繼承之代價，之後已改為借
    款週轉性質，至為灼然。
  綜上，足徵被告丁○○顯知丙○○一方要求支付補償代價始
    願拋棄繼承，其又明知未為對待給付，則其與丙○○一方並
    未達成拋棄繼承之合意，彰彰明甚。如謂其不知丙○○及其
    母未拋棄繼承而仍可由其個人為單獨繼承登記，孰能置信？
    足見，丁○○已知丙○○不同意拋棄繼承，上開土地要辦理
    由其單獨繼承非以不法手段無從竟其功，而被告甲○○於原
    審已供述：丁○○要伊辦繼承拋棄事等情（原審卷十二頁正
    面），及於偵查中已供稱：丁○○與乙○○見面談過等情（
    偵卷廿一頁正面），另被告乙○○於偵查中已供稱：丁○○
    到過我那裡一次（偵卷四二頁正面）。且衡情，甲○○僅為
    土地仲介，苟無經被告丁○○同意或受其指示實無需變造戶
    籍謄本以身試法，益證丁○○事前知情，實無由諉稱不知。
    退步言之，縱其未要甲○○辦理終止收養（原審卷十二頁反
    面），但此與其要甲○○辦理繼承拋棄事，實為同達成其單
    獨繼承之目的，故其對本件甲○○、乙○○共同變造戶籍謄
    本公文書一事，縱無直接故意，亦有預見其發生而其發生並
    不違背其本意之間接故意，殆無疑義。是雖被告甲○○就有
    無將丙○○等人不同意拋棄繼承事宜告訴丁○○？一節，供
    稱「沒有，他不知情」等語（見本院上訴卷第七十四頁正面
    ），及就變造戶籍資料之事，供稱「他沒有叫我做，確實他
    不知情，完全是我與乙○○代書做的」（見偵查卷第一一五
    頁末行、一一六頁）、「丁○○不知此事」（見本院上訴卷
    第三六頁反面）等語，應係迴護之詞，尚難採為有利於被告
    丁○○之認定，併此敘明。
  (四)被告乙○○亦係共同正犯：
    被告甲○○於偵查中供稱：伊將資料交給代書乙○○，乙○○說台北那邊好像有份，伊問乙○○要如何辦，乙○○就叫
    伊拿戶籍謄本去影印，但影印之前乙○○叫伊在彭炳鴻欄上
    浮貼部份先寫養子緣組除戶，拿去影印後再交給乙○○浮貼
    ，其上紅色小章亦係乙○○教伊拿去彩色影印，乙○○如此
    做可以賺土地代書費用等語（見八十六年度偵字第五一七四
    號第一○九頁、第一一五頁），被告甲○○於原審訊問中亦
    供稱：乙○○教伊在一空白紙張書寫「養子緣組除戶」六字
    ，並將戶籍謄本上有「雲林縣斗六市戶政事務所」騎縫章印
    文之浮貼，持往斗六市○○路以彩色影印機影印，偽造雲林
    縣斗六市戶政事務所之騎縫章印文，再由乙○○將「養子緣
    組除戶」拼湊於「三十日」之後再影印，變造成「昭和十二
    年十月三十日養子緣組除戶」等語（見原審卷第二二頁背面
    ），惟被告甲○○於原審當庭書寫之「養子緣組除戶」字跡
    與戶籍謄本所浮貼者有明顯不同，經原審法官訊以為何當庭
    書寫之「養子緣組除戶」字跡與戶籍謄本所浮貼者不同時答
    稱係太緊張，當時係乙○○寫給我看等語（見一審卷廿一頁
    反面六－八行），參之被告甲○○於原審供稱「養子緣組除
    戶」為其所寫並拿去影印（見一審卷第二十一頁反面第五行
    ）及被告乙○○於本院更審調查時指稱甲○○曾經向其說是
    他女兒寫的等語觀之，可見被告甲○○供稱「養子緣組除戶
    」是其自己所寫，寫時因太緊張致與當庭所寫之字跡不同之
    語，並非足採，而係不想牽連實際代其書寫「養子緣組除戶
    」六字之不知情之不詳姓名人，應可認定。是被告甲○○嗣
    於本院更一審供稱：「（變造浮貼記載部分）是代書乙○○
    叫伊辦的，『是乙○○叫一個伊不認識的人寫（養子緣組除
    戶）』，伊未看見他們寫，是乙○○拿給伊時就已寫好，…
    」等語（詳本院上更一卷第三十一頁），核與上開認定不符
    ，不足採信。故被告甲○○於本案更一審聲請鑑定該「養子
    緣組除戶」六字筆跡係屬甲○○或乙○○筆跡，業經本院認
    核無必要，附為敘明。另被告甲○○僅係從事土地仲介業，
    對於戶籍資料之記載及繼承法律之專業知識闕如，為伊所自
    承，又「養子緣組除戶」六字，係表示終止收養之意，縱係
    從事審檢工作之司法人員亦未必全然知悉，況僅係從事土地
    仲介業而對地政非對戶政業務有涉獵之被告甲○○，殆可想
    見。故上開以先寫「養子緣組除戶」六字後拿去影印，再浮
    貼在昭和十二年十月三十日下方，並將蓋有雲林縣斗六市戶
    政事務所騎縫章印文之浮貼拿去彩色影印之方式，變造彭炳
    鴻戶籍謄本之浮貼記載之犯行，顯係對戶政業務有專業知識
    及實務經驗之被告乙○○始知悉，其餘被告甲○○、丁○○
    應不知悉，即上開犯行應係出自被告乙○○之主意，殆無疑
    義。又被告甲○○於本院更一審供稱：「乙○○叫伊拿蓋有
    雲林縣斗六市戶政事務所騎縫章印文之浮貼去影印，伊影印
    好拿給代書，養子緣組除戶也是代書叫伊貼在昭和十二年十
    月三十日下方」等語（詳本院上更一卷第三十一頁），雖與
    其於原審所供稱：乙○○教伊將戶籍謄本上有「雲林縣斗六
    市戶政事務所」騎縫章印文之浮貼，持往斗六市○○路以彩
    色影印機影印，偽造雲林縣斗六市戶政事務所之騎縫章印文
    ，再由乙○○將「養子緣組除戶」拼湊於「三十日」之後再
    影印，變造成「昭和十二年十月三十日養子緣組除戶」等語
    （見原審卷第二二頁背面），有關後段情節不一致，然將「
    養子緣組除戶」六字拿去影印，再浮貼在昭和十二年十月三
    十日下方，並將蓋有雲林縣斗六市戶政事務所騎縫章印文之
    浮貼拿去彩色影印等二事，縱均係被告甲○○所為，被告乙○○亦難脫共謀共同正犯之責。又被告乙○○嗣製作不實之
    「繼承系統」表及填載土地登記申請書（並以上開變造之戶
    籍謄本作為附件），交由被告甲○○持以辦理繼承登記，則
    被告乙○○既明知該戶籍謄本係變造者，自亦難謂無本件犯
    罪之行為分擔。綜上，被告甲○○於本院上訴審供稱：「（
    浮貼何來？）我從別處影印下來浮貼上去，是我自己想做的
    ，沒有人教我做，乙○○沒有教我做。」、「是我偽造的，
    再委託乙○○辦理繼承登記。」等語（詳本院上訴卷第四九
    頁正面、第七四頁反面），顯與事實不符，不足採為有利被
    告乙○○之證據，併此敘明。
  (五)被告甲○○雖另稱：本件申請繼承登記文件係由乙○○以伊
    名義送件，實際上係乙○○拿去送件云云，惟此為被告乙○○所否認，參以土地登記申請書上係以甲○○為丁○○之代
    理人名義送件，並有斗六地政事務所承辦人員為「代理人親
    自到場並核對身份證」之記載，除此之外並查無被告乙○○
    送件之證據，堪認係由被告甲○○持以行使該變造之戶籍謄
    本。是被告甲○○聲請向雲林縣斗六地政事務所調取丁○○
    申請辦理繼承登記案卷，以證明本件非伊去送件一節，本院
    認核無必要，併此敘明。
  (六)綜上，被告丁○○、乙○○上開所辯，均為事後諉卸之詞，
    不足採信，此外復有經變造之彭進成全戶戶籍謄本、土地登
    記簿謄本各一件在卷足憑，被告等犯行均堪認定。
三、被告乙○○係從事土地代書業務之人，為其所供認，其與被
    告甲○○、丁○○串同變造戶籍謄本、製作不實之「繼承系
    統」表及填載土地登記申請書，交由被告甲○○持以辦理繼
    承登記已達行使程度，依行使吸收變造行為，應論以刑法第
    二百十六條、第二百十一條之行使變造公文書罪及同法第二
    百十六條、第二百十五條之行使業務上文書登載不實罪；又
    其等使地政機關公務員登載於土地登記簿上，另犯同法第二
    百十四條之使公務員登載不實罪。公訴人雖漏未論及被告甲○○、乙○○、丁○○三人觸犯刑法第二百十六條、第二百
    十五條之行使業務上文書登載不實罪及第二百十四條使公務
    員登載不實罪，惟此部分之犯罪事實均業經起訴，本院自得
    予以審理。被告甲○○、乙○○、丁○○三人偽造公印文，
    係變造公文書行為之一部，不另論罪。被告甲○○與乙○○
    、丁○○間就上開所犯三罪，有犯意聯絡及行為分擔，均為
    共同正犯；又被告甲○○、丁○○雖無土地代書身分，但其
    串同土地代書即被告乙○○，推由乙○○製作不實之「繼承
    系統」表及填載土地登記申請書後持以行使，涉犯行使業務
    上文書登載不實罪，依刑法第三十一條第一項之規定，均應
    論以共同正犯。被告甲○○、乙○○、丁○○三人所犯上開
    三罪間，有方法結果之牽連關係，為牽連犯，應從一重之行
    使變造公文書罪處斷。
四、原審以被告事證明確，據以論罪科刑，固非無見，惟查：原
    判決漏未論被告涉犯行使業務上文書登載不實罪部分，尚有
    未洽。被告甲○○上訴意旨指摘原判決對其量刑太重，而被
    告丁○○、乙○○上訴意旨仍執陳詞否認犯罪，雖均不足採
    ，但原判決既有前揭可議之處，自屬無可維持，應予撤銷改
    判。爰審酌被告犯罪之動機、目的、手段、品行，被告甲○○、丁○○犯罪情節較被告乙○○為重，犯罪所生之危害及
    犯罪後之態度等一切情狀，分別量處如主文所示之刑，以資
    懲儆。又偽造於彭進成全戶戶籍謄本就彭炳鴻欄之雲林縣斗
    六市戶政事務所騎縫章印文一枚，應依刑法第二百十九條規
    定宣告沒收。
五、退回移送併辦部分：
  (一)移送併辦意旨略以：被告丁○○於八十五年間，發現被繼承
    人彭進成所有坐落雲林縣斗六市○○○段溝子埧小段一七五
    之一號土地所有權應有部分三分之二，彭進成死後，其繼承
    人尚未辦理繼承登記，為遂行其單獨繼承登記目的，竟與被
    告甲○○基於偽造私文書並持以行使，以侵害黃天生繼承權
    之犯意聯絡，先由丁○○於同年九月二十三日，在雲林縣斗
    六市○○路十號黃天生住處，藉黃天生答應擔任丁○○連帶
    保證人之機會而順利取得黃天生之印鑑章後，再由甲○○於
    同年月二十四日盜蓋黃天生印鑑章後，偽造黃天生「印鑑證
    明委託申請書」之私文書，持向不知情之雲林縣斗六市戶政
    事務所戶政承辦人員申請黃天生印鑑證明書而行使，使該承
    辦人員據以核發黃天生印鑑證明書二份，足以生損害於黃天
    生及斗六市戶政事務所關於印鑑證明書管理之正確性。嗣甲○○偽造黃天生「繼承權拋棄書」之私文書及不實繼承系統
    表各一紙，於同年十月十六日，持向雲林縣斗六地政事務所
    申請前揭土地之繼承登記，而使不知情斗六地政事務所人員
    在其職務上所掌之土地登記簿公文書上，登記為丁○○單獨
    繼承，足以生損害於雲林縣斗六地政事務所關於土地繼承登
    記之正確性及黃天生之繼承權。因認被告甲○○、丁○○所
    為係犯刑法第二百十六條、第二百十條之行使偽造私文書罪
    、第二百十六條、第二百十五條之行使業務上文書登載不實
    罪、第二百十四條之使公務員登載不實罪云云。
  (二)經查：被告甲○○、丁○○移送併辦部分之所涉使公務員登
    載不實罪，與起訴之使公務員登載不實罪，雖為單純一罪（
    因兩件係合併於同一日登記為丁○○單獨繼承），惟與移送
    併辦涉犯刑法第二百十六條、第二百十條之行使偽造私文書
    罪部分，有方法結果之牽連關係，從一重處斷結果，應論以
    行使偽造私文書罪。（至於移送併辦之行使業務上文書登載
    不實罪部分，因被告甲○○、丁○○二人，非從事代書業務
    者，此部分應係贅引法條），則移送併辦部分所涉之行使偽
    造私文書罪，顯與彼等二人前開經起訴並論罪科刑之行使變
    造公文書罪，無實質上一罪關係，亦無想像競合、牽連、連
    續等裁判上一罪關係，應為數罪之關係，至為灼然，應非起
    訴效力所及，本院自不得併予審理，應退回檢察官另行處理
    。
據上論斷，應依刑事訴訟法第三百六十九條第一項前段、第三百
六十四條、第二百九十九條第一項前段，刑法第二十八條、第三
十一條第一項、第二百十六條、第二百十一條、第二百十五條、
第二百十四條、第五十五條、第二百十九條，罰金罰鍰提高標準
條例第一條前段，判決如主文。
本案經檢察官張太龍到庭執行職務。
中　　華　　民　　國　　94　　年　　5 　　月　　12　　日
                  刑事第三庭    審判長法　官  陳義仲
                                      法　官  楊子莊
                                      法　官  陳顯榮
以上正本證明與原本無異。
如不服本判決，應於收受本判決後十日內向本院提出上訴書狀。
其未敘述上訴理由者並得於提起上訴後十日內向本院補提理由書
狀（均須按他造當事人之人數附繕本）「切勿逕送上級法院」。
　　　　　　　　　　　　　　　　　　　書記官  陳嘉琍
中　　華　　民　　國　　94　　年　　5 　　月　　16　　日
附錄：本判決論罪科刑法條
刑法第二百十一條：偽造、變造公文書，足以生損害於公眾或他
                  人者，處一年以上七年以下有期徒刑。
刑法第二百十四條：明知為不實之事項，而使公務員登載於職務
                  上所掌之公文書，足以生損害於公眾或他人
                  者，處三年以下有期徒刑、拘役或五百元以
　　　　　　　  　下罰金。
刑法第二百十五條：從事業務之人，明知為不實之事項，而登載
                  於其業務上作成之文書，足以生損害於公眾
                  或他人者，處三年以下有期徒刑、拘役或五
                  百元以下罰金。
刑法第二百十六條：行使第二百十條至第二百十五條之文書者，
                  依偽造、變造文書或登載不實事項或使登載
                  不實事項之規定處斷。
